最高法院刑事判決　　　　　　　　　　　　　　　九十一年度台上字第三四一○號
　　上　訴　人　台灣高等法院台中分院檢察署檢察官
　　被　　　告　甲○○
右上訴人因被告偽造文書等罪案件，不服台灣高等法院台中分院中華民國八十九年二
月二十九日第二審判決（八十九年度上訴字第一六九號，起訴案號：台灣台中地方法
院檢察署八十八年度偵字第九０六號），提起上訴，本院判決如左：
    主  文
上訴駁回。
    理  由
按刑事訴訟法第三百七十七條規定，上訴於第三審法院，非以判決違背法令為理由，
不得為之。是提起第三審上訴，應以原判決違背法令為理由，係屬法定要件。如果上
訴理由書狀並未依據卷內訴訟資料，具體指摘原判決不適用何種法則或如何適用不當
，或所指摘原判決違法情事，顯與法律規定得為第三審上訴理由之違法情形，不相適
合時，均應認其上訴為違背法律上之程式，予以駁回。本件原判決以公訴意旨略謂：
被告甲○○於民國八十六年底某日，向告訴人林萬賀借取發卡銀行香港上海匯豐銀行
、卡號0000000000000000號、持卡人處尚未簽名之中友百貨公司簽
帳卡一張，以為購物打折優待之用，詎竟基於為自己不法所有之意圖，將之侵占入己
，在上開簽帳卡之持卡人處偽簽「林萬賀」之署名後，基於概括犯意，連續持前開簽
帳卡，以告訴人之名義，向中友百貨公司刷卡購物，並於簽帳單上冒簽「林萬賀」之
署名，而偽造前開簽帳單，持以行使交付與中友百貨公司，使上開公司信以為係告訴
人本人，陷於錯誤而允其刷卡消費多次，金額總計新台幣（下同）十一萬八千五百八
十八元，足以生損害於告訴人及上開發卡銀行，並因而取得毋須支付簽帳卡消費款之
不法利益。因認被告所為涉犯刑法第三百三十五條第一項之侵占罪、第二百十七條第
一項之偽造署押罪、第二百十六條、第二百十條之行使偽造私文書罪及第三百三十九
條第二項之詐欺得利罪等罪嫌云云。惟經審理結果，認本件應係被告與告訴人間之情
感及民事糾葛，無積極證據足資證明被告有上開犯行，因而維持第一審諭知被告無罪
之判決，駁回檢察官在第二審之上訴。檢察官仍表不服，其上訴意旨略以：（一）、
依最高法院八十二年度台上字第六三八四號判決意旨所示，默認行為被推定有授權之
意思表示，僅於偽造文書之低度行為，為有適用。原審徒以被告與告訴人有男女朋友
關係之情節，逕認告訴人有默認被告使用信用卡刷卡，顯有違採證法則。（二）、告
訴人主張為維持其信用，曾就該信用卡有付款之紀錄。原審未調查每次付款之金額，
及其目的，並於理由中說明，而臆測告訴人已有默認，顯有應於審判期日調查之證據
而未予調查及判決理由不備之違法。（三）、告訴人指稱其發現被盜刷後即要求被告
清償，並提出存證信函為證。原審並未予告訴人說明為何未向發卡銀行通知防範之理
由，亦有判決理由不備之違法云云。惟查：（一）、證據之證明力由法院自由判斷之
，為刑事訴訟法第一百五十五條所明定，此項自由判斷職權之行使，苟係基於日常生
活之經驗，而非違背客觀上應認為確實之定則者，即屬合於經驗法則，不容當事人任
意指摘。又認定犯罪事實所憑之證據，雖不以直接證據為限，間接證據亦包括在內；
然而無論直接或間接證據，其為訴訟上之證明，須於通常一般之人均不致有所懷疑，
而得確信其為真實之程度者，始得據為有罪之認定，倘其證明尚未達到此一程度，而
有合理之懷疑存在時，事實審法院復已就其心證上理由予以闡述，敘明無從為有罪之
確信，因而為無罪之判決者，尚不得任意指為違法。原判決於理由欄三，已敘明本件
告訴人係指訴被告於八十六年年底向其借用系爭信用卡，將之侵占不還，並持以盜刷
云云。但告訴人已坦承與被告原係男女朋友關係，而系爭信用卡係於八十六年六月間
辦理換卡事宜，被告自同年八月間即持以刷卡消費，至八十七年三月間止，共計十六
萬二千三百九十二元，且此期間告訴人曾於八十六年十一月十六日及十二月三十一日
、八十七年三月六日與五月六日經由台中第二信用合作社繳交部分款項，嗣發卡銀行
於八十七年九月通知告訴人有尚積欠十一萬八千五百八十八元未繳，凡此有發卡銀行
即香港上海匯豐銀行台北分行函及所附消費明細表，暨被告所提出之簽帳單影本等可
稽。依一般信用卡實務均係於每月固定期限通知信用卡申請人繳款，如告訴人係遭被
告盜刷，應於下個繳款日前，透過發卡銀行之通知，已知異常情形，理應依通常程序
辦理妥適之防範措施，竟遲未辦理，任由被告持續持卡消費有八月之久，金額達十六
萬二千三百九十二元之多，顯與常情相違。退而言之，被告若係未經告訴人同意，告
訴人應有立即之阻止行為，竟任其發生，參以雙方又為男女朋友關係之情節，堪認告
訴人至少有默認被告使用，被告所辯因與告訴人為男女朋友，而經告訴人同意始持卡
消費堪以採信。原審審理結果，採信被告之辯解，已依調查所得之證據資料，於判決
內，詳加剖析說明，從形式上觀察，尚與客觀之經驗法則無違，亦無上訴意旨所指之
僅以被告與告訴人間有男女朋友關係，逕以臆測方式之採證違法情事。至上訴意旨所
引本院八十二年度台上字第六三八四號判決，係指票據上之名義人對於知悉無權制作
有價證券之人，實施制作有價證券犯行，仍不為阻止而放任其此項實施制作有價證券
之默認行為者，亦應包括的視之為默示之授權行為。上訴意旨指該判決就默認行為被
推定有授權之意思表示，僅於偽造文書之低度行為方有適用，自屬誤會。（二）、刑
事訴訟法所稱依法應於審判期日調查之證據，係指與待證事實有重要關係，在客觀上
顯有調查必要性之證據而言，故其範圍並非漫無限制，必其證據與判斷待證事實之有
無，具有關連性，得據以推翻原判決所確認之事實，而為不同之認定；若僅係枝節性
問題，自欠缺其調查之必要性，原審未依聲請為無益之調查，皆無違法之可言。原判
決於理由欄三，已據發卡銀行函送之消費明細表，說明告訴人曾於被告消費期間，先
後四次經由台中第二信用合作社繳交部分款項，且告訴人於知悉其信用卡有消費情形
後，並未為防範措施，至調查告訴人四次繳款之金額及目的，與為何未及時向發卡銀
行為必要之防範措施，如何能據以證明而確信告訴人所指訴未同意被告使用信用卡為
真，而推翻原判決所為有利被告之認定，上訴意旨並未具體指明，原判決就此枝節未
予調查說明，自難謂有應於審判期日調查之證據未予調查及判決理由不備之違法。又
被告消費行為係在八十六年六月至八十七年三月間，告訴人遲至八十七年十二月九日
始以存證信函催告被告返還信用卡及清償，於同月二十九日具狀告訴，有其告訴狀及
存證信函在卷可憑。則此存證信函，顯不能作為不利於被告之認定，原判決未予說明
，亦無理由不備之可言。依上開說明，本件檢察官就行使偽造私文書部分之上訴，殊
難認已具備首揭法定形式要件，為違背法律上之程式，應予駁回。至原判決關於被告
被訴犯刑法第三百三十五條第一項之侵占罪、第二百十七條第一項之偽造署押罪、第
三百三十九條第二項之詐欺罪各罪部分，上開罪名，核屬刑事訴訟法第三百七十六條
第一款、第三款、第四款之案件，既經第二審判決，自不得上訴於第三審法院。檢察
官一併對之提起上訴，此部分之上訴亦非為合法，均應予駁回。
據上論結，應依刑事訴訟法第三百九十五條前段，判決如主文。
中      華      民      國    九十一    年      六      月     二十     日
                              最高法院刑事第十二庭
                                  審判長法官  張  淳  淙
                                        法官  蘇  振  堂
                                        法官  賴  忠  星
                                        法官  吳  昆  仁
                                        法官  惠  光  霞
      右正本證明與原本無異
                                              書  記  官
中      華      民      國    九十一    年      六      月    二十七    日
